臺灣臺北地方法院刑事判決　　　　　　　　　　　　　九十年度易字第一○八四號
　　公　訴　人　臺灣臺北地方法院檢察署檢察官
　　被　　　告　乙○
右列被告因詐欺案件，經檢察官提起公訴（八十九年度偵續字第六五號），本院判決
如左：
    主  文
乙○意圖為自己不法之所有，以詐術使人將本人之物交付，處有期徒刑陸月，如易科
罰金，以佰元折算壹日。
    事  實
一、乙○於民國八十四年七月十六日，因提供「一人二友制」電腦軟體供其與豐詮事
    業股份有限公司（下稱豐詮公司）合作經營健康中心，而取得發票人為豐詮公司
    、面額為一百五十萬元之支票一紙（發票日為八十四年十一月三十日，支票號碼
    為0000000號），經徵信後，明知豐詮公司債信不佳而有退票之可能，竟
    於收受支票後至八十四年八月八日間某日（起訴書誤載為八十四年十二月間），
    基於為自己不法所有之意圖，隱瞞豐詮公司債信不佳之事實，並向甲○○詐稱：
    上開支票是建設公司的票，很穩等語，使甲○○陷於錯誤而收受上開支票以抵扣
    乙○前欠之六十萬元債務，並於八十四年八月八日以其定期存款向臺北市第三信
    用合作社質借八十萬元，加上十萬元，共交付差額現金九十萬元與乙○，迄至上
    開支票於發票日即八十四年十一月三十日退票時，甲○○始知被騙。
二、案經甲○○訴請臺灣臺北地方法院檢察署偵查起訴。
    理  由
一、訊據被告乙○固坦承其向告訴人甲○○稱：上開支票是建設公司的票，很穩等語
    ，而交付發票人為豐詮公司、面額為一百五十萬元之支票一紙與告訴人以抵付前
    欠之六十萬元借款，告訴人並另交付九十萬元之差額等情，惟矢口否認詐欺犯行
    ，並辯稱：於八十四年七月十六日取得上開支票後二、三日，伊有請秘書向銀行
    徵信過，當時豐詮公司並無跳票云云。然查：就被告坦承之部分，核與告訴人之
    指訴相符，而由告訴人提出附卷之代收票據單、存摺影本各一份及以定期存款質
    借之放款利息收據十一張，亦可得悉發票人為豐詮公司、面額為一百五十萬元之
    支票，其發票日為八十四年十一月三十日，而告訴人於收受上開支票後，於八十
    四年八月八日委由臺北市第三信用合作社代收，並於同日以定期存款向上開合作
    社質借八十萬元等情，是被告確有交付上開支票與告訴人，並稱該支票很穩而要
    求告訴人找補差額，告訴人亦確將差額部分九十萬元交付被告。而豐詮公司使用
    票據之狀況，經本院向臺北市票據交換所調得附卷之退票明細表，顯示豐詮公司
    於八十四年七月三日起即開始陸續退票，八十四年七月三日退票四百萬元、同年
    月十五日退票一百七十二萬五千五百元、同年月十八日退票一百八十萬元，之後
    亦不斷退票，被告並供承於八十四年七月十六日取得支票後二、三日有向銀行徵
    信等語（參見本院九十一年四月一日審判筆錄），則被告必知豐詮公司財務狀況
    不佳且其所收上開支票有退票之可能等情，是被告上開所辯其向銀行徵信時，豐
    詮公司並無跳票云云，顯與事理有違，不足採信，是被告隱瞞發票人之債信狀況
    而向告訴人稱：該支票是建設公司的票，很穩等語，使告訴人陷於錯誤而另交付
    差額九十萬元之行為，與法律所定詐欺要件相符，本件事證業已明確，被告詐欺
    犯行堪以認定。
二、查被告行為後，刑法第四十一條業已修正，並於九十年一月十日經總統公布，於
    九十年一月十二日生效，茲比較新舊法文修正之結果，其中原舊法第四十一條「
    犯最重本刑為三年以下有期徒刑以下刑之罪，而受六月以下有期徒刑或拘役之宣
    告，因身體、教育、職業或家庭之關係，執行顯有困難，得以一元以上三元以下
    折算一日，易科罰金」之規定，已經修正之新法擴大得易科罰金之範圍，凡「所
    犯最重本刑為五年以下有期徒刑之罪」，符合前開與舊法相同之其他要件下，即
    得易科罰金，是適用新法即對被告原所犯最重本刑為有期徒刑五年以下之罪者，
    使其有易科罰金之適用，對被告而言，自較有利，依刑法第二條第一項前段之規
    定，即應適用裁判時之新修正刑法第四十一條第一項之規定。
三、核被告所為，係犯刑法第三百三十九條第一項之詐欺取財罪。爰審酌被告於偵查
    及本院審理中矢口否認犯行，且八十四年詐得財物後，至今未償還欠款，犯後態
    度不佳，及被告詐得金錢之數額、犯罪之手段及對告訴人所造成之損害等一切情
    狀，量處如主文所示之刑，並諭知易科罰金之折算標準。
四、公訴意旨另以：被告乙○明知自己已無資力，竟於八十四年二月間，意圖為自己
    不法所有，而先向甲○○誆稱因其申辦大陸少林寺武僧團來臺巡迴表演，需先墊
    支費用，待表演結束，可獲利數百萬元等語，使甲○○陷於錯誤而向其姐、妹各
    借得三十萬元，而交付與被告六十萬元，被告並簽發支票七張以為借期清償之用
    ，詎甲○○於八十四年九月二十四日提示第一張支票時，竟因存款不足而遭退票
    ，且被告為取回上開發票人為豐詮公司、面額為一百五十萬元且經提示退票之支
    票一紙，又於八十五年十月四日簽發到期日分別為八十六年七月三十一日、同年
    九月三十日、同年十月三十一日，票面金額為三十萬元、三十萬元、一百零一萬
    元之本票三張，交與甲○○作為清償之保證，不料屆期被告卻逃匿無蹤，因認被
    告此二部分亦涉詐欺犯行等語。然查：
（一）按犯罪事實應依證據認定之，無證據不得推定其犯罪事實，又不能證明被告犯
      罪者，應諭知無罪之判決，刑事訴訟法第一百五十四條、第三百零一條第一項
      分別定有明文。次按刑法第三百三十九條第一項詐欺罪之成立，以意圖為自己
      或第三人不法所有，以詐術使人將本人或第三人之物交付為要件，最高法院著
      有四十六年臺上字第二六○號判例要旨可參。而因法律行為成立民事債權債務
      關係者，依據一般交易常態，均不需對造當事人另為表示，當然期待對造依誠
      信原則履行債務，觀諸民法第一百四十八條第二項之規定意旨即明，而無因他
      方表示必將履約而陷於錯誤之問題。是除被告已自白有詐欺之犯意，或依其他
      積極證據足認被告確係假借民事違約手段從事刑事詐欺行為之情形外，自不得
      以事後債務不履行之客觀結果，即遽斷違約當事人係施行詐術以謀取不法利益
      而涉犯詐欺罪。
（二）被告於本院調查、審理中供稱：於八十四年二月前曾向甲○○借款，均有借有
      還，後來向甲○○借款六十萬元時，亦有陸續給付二分之利息，而該借款係為
      代墊少林武僧團來臺義演之相關費用，若有廠商贊助義演，即可獲利，所以於
      借款時曾向甲○○稱有獲利空間，然因合辦少林武僧團來臺義演之丙○○向贊
      助廠商收得贊助款後離去，伊為支付丙○○離去後之空檔費用，以致虧損而無
      獲利，再加上投資南港醫院失利，無力償還上開欠款等語；告訴人甲○○則稱
      ：被告自八十一年開始向其借錢，有的有還，有的沒有還，是小數目，而八十
      四年二月間借的六十萬元，有收二分之利息，但是不記得收了多少利息，被告
      也有開立支票作為擔保，被告有還錢就換票，所以後來會開立九月份的支票，
      到九月份才開始退票等語。可知被告於八十四年二月借款前即曾向告訴人借款
      ，並有償還，而借得六十萬元後，亦有陸續給付二分利之利息，至八十四年九
      月份方開始跳票，另參以被告使用票據之狀況，被告自八十四年六月一日起始
      陸續跳票多次，之前僅於八十三年二月十九日跳票一次，此有卷附之乙○存款
      不足退票明細表一份可參，可證被告於八十四年二月間向告訴人借款時並非無
      資力。
（三）證人即與被告合辦少林寺武僧團來臺活動之丙○○亦於偵查中證稱：於八十四
      年二月間與被告合辦武僧團來臺活動，被告擔任北區的承辦人，武僧來臺的相
      關費用，有表演期間，由各地承辦人負責，沒有表演則由其負擔，贊助廠商之
      收款及活動支出均由各地承辦人負責，後來因為各地承辦人都在爭取贊助廠商
      的錢，以致意見不合，才會虧損，其很灰心，所以才在八十四年三月間離臺到
      大陸去，其並無向贊助廠商收錢等語。核與被告上開供述情節，可知辦理少林
      武僧團來臺活動，確可由贊助廠商處收得贊助款而有獲利之空間，至於被告是
      否有對告訴人稱可獲利數百萬元之情，被告堅決否認，而除告訴人指訴外，亦
      無其他佐證，告訴人指訴實難以憑採。另被告及證人就辦理活動虧損的原因雖
      有不同之供詞，然該活動辦理完畢結算時，財務狀況確為虧損，並無盈餘一節
      甚為明確，且被告辦理少林寺武僧來臺活動時，若即明知將遭致虧損，則被告
      會向告訴人借款以支應活動所需費用，亦與常理不符，是實難以辦理活動事後
      之虧損而推論被告於八十四年二月間借款時即明知無法獲利而有不法所有之意
      圖。
（四）至於被告於八十五年十月四日簽發面額共一百六十一萬元本票三張是否涉及詐
      欺犯行，告訴人稱：後來的三張本票係被告為了換回一百五十萬元的支票所開
      立的，而本票屆期後，被告逃匿無蹤等語。查發票人為豐詮公司、面額為一百
      五十萬元之支票，其發票日為八十四年十一月三十日，屆期確因存款不足而遭
      退票，已如前述，而被告於八十五年十月四日簽發之本票三張面額共一百六十
      一萬元，超過上開支票之面額，依據告訴人上開所稱，可知支票與本票之交換
      係基於對價關係，是告訴人取得三張本票後交回業已跳票之支票，實無損其對
      被告之債權，且經本院依據告訴狀所載之被告地址傳喚被告到庭，被告確有收
      到傳票並依時到庭接受審理，並無證據證明被告於本票屆期後有逃匿之行為，
      是就公訴人此部份所指，亦難認被告有何詐欺之犯行。
（五）綜上所述，公訴人所指被告於八十四年二月間向告訴人借款六十萬元及於八十
      五年十月四日簽發本票三張以換回發票人為豐詮公司之支票等行為，均難認構
      成詐欺犯行，此外，復查無其他積極證據足資證明被告有公訴人所指之詐欺犯
      行，不能證明被告犯罪，揆諸前開規定及說明，原應為被告無罪之諭知，惟公
      訴意旨認此部分與前開論罪科刑部分有連續犯之裁判上一罪關係，爰不另為無
      罪之諭知，併此敘明。
據上論斷，應依刑事訴訟法第二百九十九條第一項前段，刑法第二條第一項前段、第
三百三十九條第一項、第四十一條第一項前段，罰金罰鍰提高標準條例第一條前段、
第二條，判決如主文。
本案經檢察官於知慶到庭執行職務
中      華      民      國      九十一     年     四    月    二十二    日
                                臺灣臺北地方法院刑事第一庭
                                    審判長法  官    陳興邦
                                          法  官    蔡惠如
                                          法  官    唐于智
右正本證明與原本無異。
如不服本判決，應於判決送達後十日內向本院提出上訴狀(應抄附繕本)。告訴人
或被害人如對於本判決不服者，應具備理由請求檢察官上訴，其上訴期間之計算
係以檢察官收受判決正本之日期為準。
                                          書記官    陳俐妙
中      華      民      國      九十一     年     四    月    二十二    日
附錄本案論罪法條
刑法第三百三十九條第一項
意圖為自己或第三人不法之所有，以詐術使人將本人或第三人之物交付者，處五年以
下有期徒刑、拘役或科或併科一千元以下罰金。
